【裁判字號】    96,竹簡,175
【裁判日期】    970425
【裁判案由】    返還租賃物
【裁判全文】
臺灣新竹地方法院民事判決             96年度竹簡字第175號
原      告  甲○○
訴訟代理人  吳聖欽律師
被      告  丙○○
            乙○○○
上二人共同
訴訟代理人  趙碧松律師
上列當事人間返還租賃物事件，本院於民國97年4月8日言詞辯論
終結，判決如下：
    主      文
被告丙○○、乙○○○應將坐落於新竹縣新埔鎮○○段三六六地
號土地上、建號新竹縣新埔鎮○○段二二三號即門牌號碼新竹縣
新埔鎮○○路四六六號房屋一樓如複丈成果圖所示A部分，面積
十五點二六平方公尺之騎樓，遷讓返還原告。
被告丙○○、乙○○○應給付原告新臺幣伍仟元，及自民國九十
六年二月十日起至交還上開第一項所示租賃物之日止，按月給付
原告新臺幣壹仟元。
被告丙○○、乙○○○應將坐落新竹縣新埔鎮○○段三六七、三
六八地號土地上、建號新竹縣新埔鎮二二號即門牌號碼新竹縣新
埔鎮○○路四六八號房屋如複丈成果圖所示B、C部分，面積三四
點七五平方公尺之房屋，遷讓返還原告及其他全體共有人。
原告其餘之訴駁回。
本判決第一項至第三項得假執行，如被告以新臺幣拾萬陸仟伍
佰捌拾元，為原告供擔保得免為假執行。
訴訟費用由被告負擔。
    事實及理由
一、原告主張：
（一）聲明：
    1.如主文第1項所示。
    2.被告丙○○、乙○○○應給付原告新臺幣（下同）5,000
      元，及自民國95年2月10日起至交還上開第1項所示租賃物
      之日止，按月給付原告1,000元。
    3.如主文第3項所示。
    4.訴訟費用由被告負擔。
（二）陳述：
    1.原告甲○○係坐落新竹縣新埔鎮○○段361、366地號土地
      及其上223建號即門牌號碼新竹縣新埔鎮○○路466號房屋
      （整編前門牌號碼：新埔鎮○○路306號）之所有人。上
      開房屋一樓騎樓坐落於成功段366地號土地，該騎樓即複
      丈成果圖所示A部分由原告甲○○出租予被告丙○○，由
      被告丙○○、乙○○○夫婦二人共同作為經營棉被店之用
      ，租賃期間自93年9月10日起至95年9月9日止，租金共24,
      000元。上開租賃期間屆滿前，原告多次催告被告丙○○
      另定租賃契約，惟被告丙○○均表示不願續租，原告乃告
      知被告丙○○應於租期屆滿時返還租賃物。迨租期屆至，
      屢經原告催告交還租賃物，甚至聲請新埔鎮調解委員會調
      解，被告丙○○仍拒不返還。爰依民法第455條前段及第7
      67條規定，請求如主文第1項所示。
    2.被告無權占用原告之物，因而致原告受有損害，原告自得
      依不當得利法律關係請求返還相當租金之利益。查系爭A
      部分所示之騎樓每月租金1,000元，以此為準，請求如聲
      明第2項所示。
    3.新竹縣新埔鎮○○段367地號土地為原告及訴外人張良達
      、被告乙○○○等三人所共有，應有部分各3分之1。坐落
      前開土地上建號22號即門牌號碼新竹縣新埔鎮○○路468
      號房屋（整編前門牌號碼：新埔里65號、66號）則為原告
      、被告乙○○○、訴外人范俊成、呂正華、邱陳益妹等五
      人所共有，應有部分各5分之1。被告乙○○○未經其他共
      有人全體同意，即與被告丙○○共同占用新埔鎮○○路46
      8號房屋。原告自得依民法第767條規定，請求如主文第3
      項所示。
二、被告方面：
（一）聲明：
    1.請求駁回原告之訴及假執行之聲請。
    2.如為不利被告之判決，請准予提供擔保免為假執行。
    3.訴訟費用由原告負擔。
（二）陳述：
    1.緣於67年9月13日被告乙○○○與原告甲○○、訴外人朱
      昌國向訴外人范俊成買受坐落新竹縣新埔鎮○○路468號
      房屋（整編則為195號），當時為土造平房，兩造房屋相
      連，被告房屋右側，政府已規劃為道路預定地，故三方於
      68年2月18日成立協議書。該協議書第2條明定：甲、乙雙
      方（分別指原告甲○○與被告乙○○○）向原業主承買部
      分，如尚未建築時，仍然按照甲、乙方各人向賣主范俊成
      承租之店面繼續使用至拆除建築時為止；第4條明定：如
      甲方先建築時，乙方同意給甲方拆除作騎樓之用。且原告
      、被告及訴外人朱昌國向訴外人范俊成承買119、118-1二
      筆土地時，土地上已建有土造平房，協議由被告繼續占有
      管理使用，第二間作棉被行營業之用。協議書第4條雖約
      定，甲方先建築時，需用到小部分乙方現住房屋時，乙方
      同意給予甲方拆除作騎樓之用，但甲方建築房屋時，並未
      表示要被告將系爭A部分拆除，事後變更約定，要被告給
      付每月1,000元之租金。是依協議書之約定，被告得繼續
      管理使用新埔鎮○○路468號房屋，而原告所指系爭A部分
      所示之騎樓在被告建物內，占地面積不大，且未開路，系
      爭A部分所示之騎樓毫無利用價值。反之，對被告之損害
      甚大，依民法第148條之規定，權利之行使不得違反公共
      利益或以損害他人為主要目的，行使權利、履行義務，應
      依誠實及信用之方法。原告違反權利濫用禁止之規定。其
      請求返還應無理由。
    2.依民法第440條第3項之規定：租用建築房屋之基地遲付租
      金之總額，達二年之租額時，始得終止契約，又土地法及
      舊實施都市平均地權條例有關租地建築房屋之各種規定，
      係因都市人口集中，建築房屋基地需求殷切，為防止土地
      投機並兼顧基地承租人之地位而設，本於此，城市地方偶
      以在他人土地上有房屋為目的而租用基地，無論係租地後
      自建房屋或承前手之房屋而租用基地，皆應解為租地建屋
      契約，方符立法意旨，被告遲付租金之總額僅五個月，原
      告請求返還租賃物，顯無理由。
    3.被告於本院另案95年度竹北簡字第313號返還房屋事件訊
      問時，當庭答辯陳明：我買368地號，我承租366地號的騎
      樓（原審卷第42頁第7行起筆錄在卷），則被告非但未表
      示不願意續租，且當庭為續租之意思表示。
    4.新埔鎮○○段第367地號土地重測前為新埔鎮○○段第119
      地號土地，成功段建號第22號，門牌新埔鎮○○路468號
      ，該房屋為被告於67年9月13日所承買。68年2月18日協議
      書主旨載今茲三方（即原被告兩造及朱昌國）於67年9月
      13日向范俊成承買之土地及房屋，經三方協議同意訂立契
      約條件如下，表明協議兩部分，一部分為房屋，一部分為
      土地，土地部分各持分3分之1，房屋部分照原承租之店面
      繼續使用，被告自67年9月13日買受之前即管理使用，迄
      今已三十餘年，原告及其他共有人均未表示異議，且建號
      22號平房係於68年2月27日由被告乙○○○、原告、訴外
      人呂正華、朱昌國四人共同出資9,300元，向訴外人范俊
      成所承買，有建築改良物買賣所有權移轉契約書可承憑。
      承買當時被告即管理使用中，則上開共有人等應已默認被
      告管理使用之事實。再者，被告就成功段367號土地持分3
      分之1，就成功段第22建號建物持分5分之1，就土地及建
      物均係共有人，按共有人應有部分者乃所有權分量上之一
      部份，其分量雖不若單獨所有權之大，但其分量並不比單
      獨所有權不全，除其行使時不得不受其他共有人應有部份
      之限制外，餘與單獨所有權無異，是被告就成功段第367
      號土地及其地上建物建號22號，門牌新埔鎮○○路468號
      房屋，有共有人應有部分所有權，應非無權占有。
    5.原告雖否認被告協議書之真正，惟兩造與訴外人朱昌國確
      於68年2月18日立具系爭協議書，觀協議書之內容要旨為
      三方向范俊成承買坐落新埔鎮○○段第119、118之1二筆
      都市○○○○道路用地，持分各3分之1。甲、乙方向訴外
      人范俊成承買部份，仍然照甲、乙方向賣主承租之店面繼
      續使用，如甲方先建築時需用到小部份乙方之現住房屋時
      ，乙方同意給予甲方拆除作騎樓之用等情。而原、被兩造
      與訴外人朱昌國亦確於68年2月27日向新竹縣政府辦理土
      地所有權移轉登記持分各3分之1，有土地買賣所有權移轉
      契約書可證。又原、被兩造確係相鄰店舖坐落新埔鎮○○
      路466號、468號兩間。因預定道路尚未拓寬，故被告迄今
      尚繼續使用中，及被告占用原告系爭A部分所示之騎樓之
      爭執，此為現存之事實，原告憑空否認，應不足推翻新竹
      縣政府之公文書及現實存在之事實。且依土地徵收條例第
      21條第2項規定。被告仍可繼續使用該房屋。
三、本件不爭執事項：
（一）系爭A部分所示之騎樓，兩造間訂立房屋租賃契約，由原
      告出租予被告。租約所記載租賃期間是93年9月10日至95
      年9月9日，租金每月1,000元。
（二）系爭B、C部分所示之建物是由原告甲○○、被告乙○○○
      及訴外人范俊成、呂正華、邱陳益妹共有。系爭B、C部分
      所示之建物目前是由被告丙○○、被告乙○○○使用。
（三）系爭B部分坐落新埔鎮○○段367地號由原告、被告乙○○○、張良達、邱陳益妹共有，系爭C部分坐落新埔鎮○○
      段368地號部分為新竹縣政府所有。
四、本件爭執事項：
（一）系爭A部分所示之騎樓，被告是否於95年12月18日本院95
      年竹北簡字第313號返還房屋事件當庭向原告表示續租此
      部分，此部分是否成立租賃契約？此情形是否有民法第
      440 條第3項適用？原告是否可得以系爭協議書向原告主
      張在未拆除房屋前繼續使用該騎樓？
（二）被告可否基於房屋共有人地位繼續使用系爭B、C部分之建
      物？可否依據協議書內容繼續使用系爭B、C部分之建物？
      可否依據土地徵收條例第21條第2項繼續使用系爭B、C部
      分之建物？
五、本院之判斷：
（一）就上揭爭執事項（一）之判斷，茲分項析述如後：
    1.按租賃定有期限者，其租賃關係，於期限屆滿時消滅，民
      法第450條第1項定有明文。復按以無權占有為原因，請求
      返還所有物之訴，占有人對土地所有權存在之事實無爭執
      ，而僅以非無權占有為抗辯者，土地所有權人對其土地被
      無權占有之事實，無舉證責任，占有人自應就其取得占有
      係有正當權源之有利事實證明之（最高法院85年度臺上字
      第1120號判決意旨參照）。經查，原告主張其係系爭A部
      分所示騎樓之所有權人，現遭被告占用等情，既為被告所
      不爭執，惟被告以其於本院另案95年度竹北簡字第313號
      返還房屋事件訊問時，當庭陳明其非但未表示不願意續租
      ，且當庭為續租之意思表示，是兩造間仍存有租賃關係，
      原告請求應無理由等語置辯，則被告自應就租賃關係存在
      事實負舉證之責。依兩造就系爭A部分所示騎樓之房屋租
      賃契約書第4條約定：「租賃期間：自民國九十三年九月
      十日至民國九十五年九月九日。」，第6條約定：「租賃
      期滿，甲方應如約搬遷，將房屋歸還乙方，甲方如欲繼續
      承租，而租金為壹仟元以上時，乙方不得拒絕，然應另立
      租約…。」，顯見兩造於租期屆滿前，如被告欲繼續承租
      ，至少應以1,000元以上租金為續租契約之內容，而究以
      多少租金數額為適當，當由兩造進行協議並依前開契約書
      第6條之約定，另行訂立租賃契約，被告始得繼續承租，
      亦即系爭A部分所示騎樓之房屋租賃契約書並無租約屆期
      自動續約之效力。且系爭租約第6條約定：「租賃期滿，
      甲方應如約搬遷，將房屋歸還乙方…。」等語，自係指租
      賃期限屆滿時合理期間內，被告如不依續約條件另訂續租
      之契約，應遷讓交還系爭A部分所示之騎樓而言，非謂兩
      造在未經協議、另立租約之前，或租賃屆期合理期間後，
      被告隨時表示續租之意，原告即負有續為出租之義務。是
      被告雖以其於本院另案95年度竹北簡字第313號返還房屋
      事件訊問時，當庭表示願意續租之意思表示等語抗辯，惟
      依本院職權所調閱前開案件之卷宗顯示，被告所為前開續
      租意思表示日期係於租賃期限屆至三個月後之95年12月18
      日，則依前述民法第450條第1項之規定，兩造間之租賃關
      係於95年9月9日期限屆滿時即已消滅，被告自負有返還租
      賃物之義務，且兩造未在租賃期限屆至後另訂立新的租賃
      契約，雖被告於95年12月18日向原告表示願意續租，惟其
      續租意思表示顯逾合理之期間，原告亦未同意出租，更未
      就租金及租期等為任何之協議，則兩造間未有合致之意思
      表示，自無得於兩造間另行成立新的租賃契約，被告前揭
      主張，當非可採。
    2.至被告主張其得依民法第440條第3項之規定，主張原告不
      得終止租賃契約云云，查兩造間所訂立系爭房屋租賃契約
      係以契約書第3條所約定之騎樓為租賃標的物，即系爭A部
      分所示之騎樓，則依原告所提出之新竹縣新埔鎮○○段22
      3建號之建物登記第一類謄本建物標示部欄位所載內容可
      知，系爭A部分所示之騎樓係屬建物部分，非被告主張為
      建築房屋之基地，是與民法第440條第3項所規定之租賃標
      的物不同，顯不能逕為適用。又按民法第440條第3項適用
      同條前項之規定，而同法第440條第2項則規定：「租賃物
      為房屋者，遲付租金之總額，非達二個月之租額，不得依
      前項之規定，終止契約。其租金約定於每期開始時支付者
      ，並應於遲延給付逾二個月時，始得終止契約。」，依其
      文義係指承租人於租賃關係存續間，因遲延支付租金之效
      力，即出租人有前開法條規定之情形時，得終止契約。而
      契約之終止乃使繼續性之契約關係向將來消滅而言。然查
      ，本件兩造間之租賃關係於95年9月9日期限屆滿時即已消
      滅，已如前述，縱被告所稱遲延給付之租金僅有五期，亦
      皆屬租賃關係消滅後之情事，非民法第440條第3項所定情
      形，被告上開主張，顯無可採。
    3.按當事人提出之私文書，必先證其真正，始有形式上之證
      據力，更須其內容與待證事實有關，且屬可信者，始有實
      質上之證據力。又私文書之真正，如他造當事人有爭執者
      ，則舉證人應負證其真正之責。最高法院22年上字第2536
      號及47年臺上字第1784號判例要旨參照。查本件被告主張
      兩造與訴外人朱昌國間簽立有協議書乙紙，而依協議書第
      2條之約定，被告得繼續使用系爭A部分騎樓至拆除建築時
      為止，惟原告否認該協議書文書之真正，依上開判例之說
      明及民事訴訟法第357條之規定，即應由被告就系爭協議
      書之真正負舉證之責。然被告除以原、被兩造與訴外人朱
      昌國確於68年2月27日向新竹縣政府辦理土地所有權移轉
      登記，並提出土地買賣所有權移轉契約書為證外，並未能
      提出任何證據證明系爭協議書之真正，至被告所提出前開
      土地買賣所有權移轉契約書亦僅得證明兩造、訴外人朱昌
      國及訴外人范俊成間存有土地買賣之事實，無得據以認定
      系爭協議書之真正，是被告無法舉證證實系爭協議書之真
      正，系爭協議書既無形式上之證據力，其約定內容之真正
      與否，已無從審認。是被告依據系爭協議書約定主張其得
      繼續使用系爭A部分所示之騎樓至拆除建築時為止等語，
      尚難採信。
    4.綜上，被告占用系爭A部分所示之騎樓，並無正當之法律
      依據，則原告依民法第455條及民法第767條前段之規定，
      請求被告遷讓返還上開房屋，洵屬有據。
（二）復按無法律上之原因而受利益，致他人受損害者，應返還
      其利益；雖有法律上之原因，而其後已不存在者，亦同。
      。民法第179條定有明文。又無權占有他人之土地或房屋
      ，可獲得相當於租金之利益為社會通常之觀念（最高法院
      61年臺上字第1695號判例意旨參照）。本件原告主張之系
      爭A部分所示之騎樓之租賃關係業於95年9月9日消滅，而
      被告無權占用系爭A部分所示之騎樓受有相當於租金之利
      益致原告受有相當租金之損害，是原告請求被告應給付原
      告自95年9月10日至96年2月9日止相當於租金之數額5,000
      元及自96年2月10日起至返還原告系爭A部分之日止，按月
      給付原告1,000元，核屬有據，應予准許，逾此部分之請
      求，則屬無據，應予駁回。
（三）就上揭爭執事項（二）之判斷，茲分項析述如後：
    1.按各共有人，按其應有部分，對於共有物之全部，有使用
      、收益之權，民法第818條定有明文。復按各共有人，按
      其應有部分，對於共有物之全部雖有使用、收益之權，惟
      共有人對共有物之特定部分使用收益，仍須徵得他共有人
      全體之同意，非謂共有人得對共有物之全部或任何一部有
      自由使用收益之權利。如共有人不顧他共有人之利益，而
      就共有物之全部或一部任意使用收益，即屬侵害他共有人
      之權利，最高法院62年臺上字第1803號判例可資參照。查
      系爭B、C部分所示之建物為原告、被告乙○○○、訴外人
      范俊成、訴外人呂正華、訴外人邱陳益妹所分別共有，有
      原告提出之建物登記謄本附卷可參，是被告主張其就系爭
      B、C部分所示之建物使用、收益之權，依上揭法條規定，
      係指被告按其「應有部分」，對共有物之全部有使用、收
      益之權。復參照上開判例意旨，被告若主張就系爭B、C部
      分所示之建物（即共有物之特定部分）有使用、收益之權
      ，須徵得他共有人全體之同意，非謂被告得對系爭B、C部
      分所示之建物有自由使用、收益之權利。如被告不顧他共
      有人之利益，而就系爭B、C部分所示之建物任意使用、收
      益，即屬侵害他共有人之權利。查，被告所提出之系爭協
      議書之真正為原告所否認，被告復未能提出證據證明系爭
      文書之真正，已如前述，是被告上揭系爭協議書內容之抗
      辯即屬無據。再者，縱被告所提出之系爭協議書為真正，
      尚不論訴外人朱昌國是否確為系爭B、C部分所示建物之共
      有人之一，系爭協議書亦僅共有人中三人共同訂立，被告
      抗辯係各共有人所定同意被告使用云云尚難憑採。是被告
      即不得依據系爭協議書繼續使用系爭B、C部分所示之建物
      。
    2.按被徵收土地或土地改良物之所有權人，對於其土地或土
      地改良物之權利義務，於應受之補償費發給完竣時終止。
      前項補償費未發給完竣前，得繼續為從來之使用。但合於
      第27條但書規定者，不在此限。需用土地人應俟補償費發
      給完竣或核定發給抵價地後，始得進入被徵收土地內工作
      。但國防、交通、水利、公共衛生或環境保護事業，因公
      共安全急需先行使用者，不在此限。土地徵收條例第21條
      、27條分別訂有明文。是依前開二法條規定之文意可知，
      被徵收土地或土地改良物於徵收後，補償費發給完竣前，
      需用土地人除有同條例第27條但書之情形外，不得進入被
      徵收土地內工作，被徵收土地或土地改良物之所有權人仍
      得繼續為從來之使用，則同條例第21條第2項所謂得繼續
      為從來之使用顯係被徵收土地或土地改良物之所有權人用
      以排除需用土地人進入被徵收土地內工作之規定，非得對
      抗被徵收土地或土地改良物之共有人，故本件被告援引同
      條例第21條第2項之規定，主張其得就系爭B、C部分所示
      之建物繼續為從來之使用云云，顯屬無稽。
    3.按所有人對於無權占有或侵奪其所有物者，得請求返還之
      ；對於妨害其所有權者，得請求除去之；有妨害其所有權
      之虞者，得請求防止之；各共有人對於第三人，得就共有
      物之全部為本於所有權之請求；但回復共有物之請求，僅
      得為共有人全體之利益為之；民法第767條、第821條分別
      定有明文。系爭B、C部分所示之建物為原告、被告乙○○○、訴外人范俊成、訴外人呂正華、訴外人邱陳益妹所共
      有，被告乙○○○及丙○○未得共有人全體之同意即占用
      系爭B、C部分所示之建物，已如前述，而被告既未能證明
      尚有其他得以占有使用之合法權源，自係無權占有系爭B
      、C部分所示之建物。從而，原告依上揭法條之規定，訴
      請被告自占用系爭B、C部分所示之建物遷出，並將所占用
      之建物返還原告及全體共有人，為有理由，應予准許。
（四）從而，原告請求被告遷讓返還系爭A、B、C部分所示之騎
      樓及建物，被告另應給付原告5,000元，及自96年2月10日
      起至返還原告系爭A部分所示騎樓之日止，按月給付原告
      1,000元，核屬有據，應予准許，逾此部分之請求，則屬
      無據，應予駁回。
六、本件係依民事訴訟法第427條第1項適用簡易訴訟程序所為被
    告敗訴之判決，應依職權宣告假執行。被告陳明願供擔保，
    聲請免假執行，核無不合，爰酌定相當擔保金額准許之。
七、據上論結，本件原告之訴為一部有理由，一部無理由，依民
    事訴訟法第436條第2項、第79條、第389條第1項第3款，判
    決如主文。
中    華    民    國    97    年    4     月    25    日
                  新竹簡易庭  法  官  方鴻愷
以上正本係照原本做成。
如對本判決上訴，須於判決送達後20日內向本院提出上訴狀。
中    華    民    國    97    年    4     月    25    日
                              書記官  鍾佩芳


司法院資訊處製作；財團法人民間司法改革基金會備份。
